【裁判字號】    90,簡上,151
【裁判日期】    900928
【裁判案由】    公司法
【裁判全文】
臺灣板橋地方法院刑事判決                          九十年度簡上字第一五一號
    公  訴  人  臺灣板橋地方法院檢察署檢察官
    上訴人即
    被      告  乙○○
右列被告因違反公司法案件，不服本院九十年度板簡字第九○九號，中華民國九十年
六月八日所為之第一審判決（聲請案號：臺灣板橋地方法院檢察署九十年度偵字第六
一五二號），本院判決如左：
    主  文
原判決撤銷。
乙○○無罪。
    理  由
一、本件公訴意旨略以：被告乙○○係設於臺北縣板橋市○○路○段二六八號十四樓
    之協明化工股份有限公司（下稱協明公司）之負責人，明知硫酸鋅及氫氟酸等二
    項化學品未列於該公司登記之所營事業範圍，惟該公司所屬桃園廠卻於桃園縣新
    屋鄉埔頂村四鄰水碓十五之一號之營業場所內，違規從事硫酸鋅及氫氟酸等化學
    品製造業務，違反公司法之公司不得經營登記範圍以外之業務之規定。於民國八
    十九年九月二十六日為桃園縣違章工廠聯合稽查小組，在上址查獲，因認被告涉
    犯公司法第十五條第三項、第一項之罪嫌云云。
二、按犯罪事實應依證據認定之，無證據不得推定其犯罪事實，又不能證明被告犯罪
    者，應諭知無罪之判決，刑事訴訟法第一百五十四條、第三百零一條第一項定有
    明文。而所謂認定犯罪事實之證據，係指足以認定被告確有犯罪行為之積極證據
    而言，該項證據自須適合於被告犯罪事實認定，始得採為斷罪資料。又苟未能發
    現相當證據，或證據不足以證明，自不能以推測或擬制之方法，以為裁判基礎，
    最高法院二十九年度上字第三一○五號、四十年度臺上字第八六號判例意旨分別
    足資參照。
三、公訴意旨認被告乙○○涉犯公司法第十五條第三項、第一項之罪嫌，無非係以協
    明公司之公司變更登記事項卡中，就協明公司所營業務範圍，並未記載得為硫酸
    鋅、氫氟酸之製造，有卷附協明公司之公司執照、營利事業登記證及經濟部工業
    局於工（八九）三字第○八九○四三五六六○號函等件為據；而經桃園縣違章工
    廠聯合稽查小組查報，認協明公司所屬桃園廠有生產硫酸鋅及氫氟酸等化學品，
    有該小組違章工廠聯合勘查紀綠表等，足認定被告違反公司法犯行為主要論據。
    惟訊據被告矢口否認犯行，辯稱：協明公司並無從事硫酸鋅及氫氟酸之製造業務
    ，僅有從事硫酸鋅及氫氟酸之買賣，而硫酸鋅係水處理原料之一；氫氟酸則是處
    理不銹鋼表面銹化物質之清潔劑，縱協明公司從事此類化物品之製造，亦不違反
    營業項目登記範圍之規定等語。經查：協明公司所營業務項目中，並未明確記載
    該公司得為硫酸鋅、氫氟酸之製造或販賣，固有協明公司之變更登記事項卡在卷
    為據，惟其登記項目之第一項係記載「水處理原料、顆粒活性炭、片、堿、硫酸
    鋁、鈉、銅、鎂、磷酸銨、鉀、鈉、醋酸銨、鈉、鎂、鉀明凡、銨明凡、強力漂
    白粉、次氯酸鈉、鈣、亞硫酸鈉、重亞硫酸鈉、海波等製造與買賣」；第五項係
    記載「清潔濟、紡織助劑、化粧品、畜產品、食品、文具用品、染料、顏色之製
    造與販賣」。而其中所謂水處理原料、清潔濟、紡織助劑、化粧品、畜產品、食
    品、文具用品、染料、顏色等，均係概括統稱之化學劑類，而非特定項目之化學
    劑，是就本件被告之公司買賣硫酸鋅、氫氟酸二種化學劑，是否在協明公司營業
    登記項目範圍內，容有解釋之空間，自得由主管機關本於職權，就營業登記中所
    含括之項目，為客觀解釋以認定之。惟觀諸經濟部工業局工（八九）三字第○八
    九○四三五六六○號函件中，僅以協明公司之營業登記項目中並無硫酸鋅及氫氟
    酸之記載，即認定協明公司不得經營硫酸鋅、氫氟酸之製造與買賣，似嫌速斷。
    又查：被告提出之化學辭典節本中注釋：硫酸鋅可用以製成鋅鹽、乾燥油脂、陶
    瓷、搪瓷鋅白、為染印用媒染劑、防火材料、膠及黏著料的防腐劑，水的消毒劑
    ，鍍鋅及醫療品；氫氟酸則用製氟化物、無機化學品、無灰濾紙、蝕刻玻璃、釀
    造啤酒之消毒劑、銅類之清潔劑。且經實際協明公司桃園廠之運作管理者甲○○
    到庭證稱：協明公司有從事硫酸鋅及氫氟酸之買賣，而硫酸鋅係水處理原料之一
    ；氫氟酸是處理不銹鋼表面銹化物質之清潔劑等語（見本院九十年七月三十一日
    訊問筆錄），以證明協明公司買賣硫酸鋅及氫氟酸，並未違反規定。而經本院函
    詢公司登記之中央主管機關經濟部工業局，該局回覆化學劑類是否屬公司登記範
    圍，係經濟部商業司所轄業務，有經濟部工業局工（九○）化字第○九○○○二
    七二七六○號移文單在卷可稽。可見公司主管機關經濟部，就化學製劑是否屬公
    司營業登記項目之主管業務單位，係該部商業司而非工業局，是以經濟部工業局
    於前述工（八九）三字第○八九○四三五六六○號函件中，所認定協明公司之營
    業登記項目中並無硫酸鋅及氫氟酸之記載，即欠缺函釋權限之正當性，自不得逕
    以經濟部工業局之見解為認定被告犯罪之依據。而經濟部主管業務單位商業司回
    覆本院前開查詢事項係以：化學工業製品硫酸鋅、氫氟酸，若係作為水處理原料
    或染料、清潔劑使用，其營業項目登記「水處理原料」、「染料」、「清潔劑」
    ，尚難認定超出所營事業登記範圍，有經濟部商業司經（九○）商六字第○九○
    ○二一六六七五○號函在卷可稽。是以，被告公司從事硫酸鋅、氫氟酸之製造或
    買賣，因屬於其公司所營登記業務項目中之「水處理原料」、「染料」、「清潔
    劑」，自於法無違。是被告所辯協明公司買賣硫酸鋅做為水處理原料；買賣氫氟
    酸做為是處理不銹鋼表面銹化物質之清潔劑，並不違反其營業項目登記範圍等語
    ，確屬有據。自難僅由前開協明公司變更登記事項卡上文字記載，及經濟部工業
    局就登記項目之狹義解釋，據以認定為協明公司有經營超出登記範圍業務之行為
    。從而協明公司經營硫酸鋅、氫氟酸之製造或買賣，既在其公司營業項目登記範
    圍之內，且復查無其他積極證據足資證明被告有何經營協明公司登記範圍以外業
    務之行為，揆諸首揭條文規定與判例意旨，被告犯行尚屬不能證明。原判決認被
    告犯行明確，予以論罪科刑，不無違誤，本件被告之上訴為有理由，應由本院撤
    銷原判決，另為無罪之諭知。
四、末按第一審法院依被告在偵查中之自白或其他現存證據，已足以認定犯罪者，得
    因檢察官之聲請，不經通常審判程序，逕以簡易判決處刑。但必要時，應於處刑
    前訊問被告。前項案件檢察官依通常程序起訴。經法院訊問被告，認應宜以簡易
    判決處刑者，得不經通常程序，逕以簡易判決處刑。依前二項判決所科之刑以宣
    告緩刑、得易科罰金之有期徒刑及拘役或罰金為限。檢察官聲請以簡易判決處刑
    之案件，經法院認為有第四百五十一條之一第四項但書第三款所列之認為應為無
    罪、免訴、不受理或管轄錯誤判決之諭知者，應適用通常程序審判之。刑事訴訟
    法第四百五十二條定有明文。本件原審未查被告應諭知無罪判決，致未適用通常
    程序審理，而誤用簡易判決處刑，其所踐行之簡易處刑程序違背法令，其簡易處
    刑程序存有瑕疵，為保障當事人之審級利益，本院合議庭依通常訴訟程序審判後
    ，按法院辦理刑事訴訟簡易程序案件應注意事項第十四點規定，撤銷原審判決，
    以第一審法院之地位，為第一審判決，檢察官如不服本判決，仍得於法定期間內
    ，向管轄第二審法院提起上訴，附此敘明。
據上論斷，應依刑事訴訟法第四百五十二條、第四百五十五條之一第一項、第三項、
第三百六十九條第一項前段、第三百六十四條、第三百零一條第一項，判決如主文。
本案經檢察官李吉祥到庭執行職務。
中      華      民      國    九十      年      九      月    二十八    日
                                      臺灣板橋地方法院刑事第六庭
                                          審判長法  官    張谷輔
                                                法  官    徐蘭萍
                                                法  官    林漢強
右正本證明與原本無異。
如不服本判決，應於判決送達後十日內向本院提出上訴狀 (應附繕本) 。
                                                書記官    黃大千
中      華      民      國      九十    年      九      月    二十八    日


司法院資訊處製作；財團法人民間司法改革基金會備份。
